臺灣高等法院民事判決　　　　　　　　 99年度重上字第115號
上　訴　人　統盟電子股份有限公司
法定代理人　徐正民
訴訟代理人　許朝財律師
被　上訴人　佳總興業股份有限公司
法定代理人　曾繼立
訴訟代理人　林良財律師
複　代理人　游香瑩律師
上列當事人間損害賠償事件，上訴人對於中華民國98年12月28日
臺灣桃園地方法院97年度重訴字第317號第一審判決提起上訴，
本院於民國100年1月18日言詞辯論終結，判決如下：
    主  文
原判決關於命上訴人給付超過新台幣肆佰玖拾萬捌仟參佰貳拾捌
元自民國九十八年十月七日起至清償日止，按週年利率百分之五
計算之利息部分及該部分假執行宣告，暨訴訟費用之裁判均廢棄
。
前開廢棄部分，被上訴人在第一審之訴及其假執行之聲請均駁回
。
其餘上訴駁回。
第一、二審訴訟費用由上訴人負擔五分之四，餘由被上訴人負擔
。
    事實及理由
一、被上訴人起訴主張：
  (一)被上訴人分別於民國(下同)97年2月15日、3月17日發單委託
    上訴人加工印刷電路板（PCB）內層軟板（下稱軟板）9萬片
    、9萬片，共計18萬片，料號Q6G-079-132，惟經被上訴人將
    上訴人交付之軟板與硬板結合，出貨至馬來西亞後，客戶於
    97年5月6日來電通知軟板品質異常，打上零件後經高溫爐焊
    住零件，軟板有異色，變為較白，經客戶切片及送回聲請人
    公司切片，證實為軟板覆蓋膜接著不良，經高溫後產生爆板
    。前述上訴人所加工之瑕疵電路板，嗣已全數遭被上訴人之
    客戶退回，致造成被上訴人鉅額之損害。
  (二)上訴人加工之軟板品質不良，經高溫爐後有覆蓋膜分層之瑕
    疵，造成被上訴人受有損失，訴訟中經雙方同意以附表項次
    5.之數量為準相加除以2，模組板32,522片、雙面零件板26,
    143片、單面零件板3,600片、空板69,579片。以上加其它所
    受損害之費用合計共新台幣 (下同)1,199 萬3,941元。
  (三)上訴人所加工之軟板具有瑕疵及不完全給付，上訴人應負瑕
    疵擔保及債務不履行責任，且該瑕疵嚴重顯然係屬可歸責於
    上訴人所生，而被上訴人亦因此遭廠商瑕疵扣款，受有損害
    ，是被上訴人自得依民法第495條第1項、第227條第2項規定
    ，就此瑕疵或不完全給付主張損害賠償。被上訴人爰以前揭
    損害賠償債權1,199萬3,941元與上訴人對被上訴人請求之加
    工款613萬1,918元抵銷，抵銷後，上訴人尚須賠償被上訴人
    586萬2,023元。
  (四)對上訴人答辯之陳述：
    1.被上訴人就本件共委託給博上、宇環及上訴人3家公司承製
      軟板，皆依被上訴人客戶要求指定新揚科技股份有限公司
      （下簡稱新揚公司）G6-0603ED型號的軟板材料，3家公司
      陸續出貨。上訴人陸續於97年4月9日至25日出貨後，被上
      訴人客戶於97年5月2日以電子郵件通知有爆板，經請代理
      商前去了解，並查驗記號，均為上訴人公司，被上訴人於
      97年5月2日即以電子郵件通知上訴人「現確認貴司軟板經
      IR-reflow（紅外線高溫爐）後發生爆板不良問題，前經
      被上訴人公司副總經理張上釜於97年5月14日前往查驗，
      上訴人公司品管課長黃成良及品管檢驗課許雅琴，也於97
      年5月16日與被上訴人公司成品檢查課陳秀香副理，同往
      馬來西亞確認過，經被上訴人對退貨板作切片分析，爆板
      位置在軟板，判定為軟板有問題，經材料商新揚公司對上
      訴人軟板成品（尚未與硬板結合）作切片分析，結果有爆
      板問題，此由新揚公司切片分析報告九、結論分析記載：
      「該區空板進行切片，可發現CVL填膠空隙現象（即指覆
      蓋膜分層、爆板之瑕疵）」，新揚公司也對其出貨給上訴
      人之同批號板子作測試，結果無爆板現象，另對其他2家
      博上、宇環公司作測試，均無問題。
    2.本件兩造有約定上訴人所承製之軟板，必須能通過漂錫測
      試之條件288度、10秒、3循環，且CVL（覆蓋膜）不可發
      生爆板：被上訴人於97年2月12日及97年3月27日下單前，
      即已於96年11月10日以電子郵件寄送圖檔予上訴人公司。
      且被上訴人前於96年11月14日、96年11月22日，就料號07
      9-121曾下單予上訴人，當時條件即為上訴人所承製之印
      刷電路板軟板，必須能通過漂錫測試之條件288度、10秒
      、3循環（3次），嗣後本件料號079-132與之前料號079-1
      21的條件相同。
    3.本件依鑑定單位宜特科技股份有限公司(下簡稱宜特公司)
      之分析報告，已說明上訴人之空板及上件板均有脫層現象
      ，即有爆板、覆蓋膜分層之瑕疵，證人謝翰坤即宜特公司
      報告製作人員於原審法院98年8月10日審理時，亦確認爆
      板位置都在軟板，可資證明上訴人交付之軟板經國外客戶
      走紅外線高溫爐後有爆板之瑕疵，且係因上訴人方面之問
      題所致。
    4.本件產品爆板原因與被上訴人國外客戶未烘烤無關。依原
      證36被上訴人公司製程，被上訴人已有將軟板在各製程予
      以烘烤多次，因超過100度水氣已蒸發，不會有水氣，國
      外客戶自不需再烘烤，而國外客戶之製程並無泡水電鍍等
      程序，當然不會有水氣之問題，所以國外客戶當然不需要
      烘烤。事實上，其他二家博上公司、宇環公司之板子同樣
      經被上訴人製程及國外客戶製程後，均無問題，顯然是上
      訴人製程有問題才造成爆板。況且如依上訴人所稱國外客
      戶未烤有水氣是爆板的原因，則被上訴人硬板也經過相同
      的製程（被上訴人廠內濕製程及國外客戶製程），被上訴
      人硬板位置也應該爆板，而非只有上訴人軟板位置爆板。
    5.上訴人交付本件產品爆板係出口至國外後，國外客戶走紅
      外線高溫爐後才發現爆板，被上訴人進貨及國外客戶進貨
      時均有檢驗，無疏於檢驗之情事，無民法第217條過失相
      抵之適用。
  (五)並於原審起訴聲明：上訴人應給付被上訴人586萬2,023元及
    自民事辯論意旨狀繕本送達翌日（即98年10月3日）起至清
    償日止，按年息5％計算之利息。並願供擔保，請准宣告假
    執行。嗣於本院答辯聲明：上訴人之上訴駁回。
  (六)被上訴人就反訴答辯主張：
    1.被上訴人雖有於96年12月13日（料號Q6G079-121）、96年
      12月27日（料號Q6G079-121）、97年1月7日（料號Q6G079
      -121）、97年2月12日（料號Q6G079-132）、97年3月27日
      （料號Q6G079-132）、97年4月17日（料號Q6G079-134）
      、97年4月22日（料號Q6G079-134）陸續向上訴人下單，
      惟因上訴人交付之料號Q6G079-132之印刷電路板軟板有爆
      板瑕疵，故被上訴人於97年5月6日就97年4月17日1800PNL
      、97年4月22日1000 PNL，料號均為Q6G079-134，共計280
      0PNL，總計252K之訂單【（1PNL為90 PCS（片），2800×
      90＝252,000PCS，1K＝1000PCS】，通知上訴人取消訂單
      ，解除契約。
    2.被上訴人雖係陸續向上訴人下單料號分別為Q6G-079-132
      、Q6G-079-134之電路板，但上訴人應交付之產品完全相
      同，而上訴人已出貨之料號Q6G-079-132軟板既有爆板瑕
      疵，該瑕疵無法修補，則表示尚未交付之Q6G-079-134軟
      板也有相同瑕疵存在，不能補正，該瑕疵於危險移轉時仍
      屬不能除去，故依民法第494條條規定解除契約。
    3.另上訴人提出停止生產明細表1件，稱被上訴人單方要求
      上訴人停止生產，導致上訴人生產之成品、半成品共252,
      000片之材料、人力、設備等成本損失共計149萬9,538元
      云云，被上訴人否認之，停止生產明細表為上訴人單方製
      作，且未有其他相關單據可證明成本金額欄之金額，不足
      證明上訴人有該成本損失，被上訴人謹否認證4停止生產
      明細表形式及實質之真正。並於本院答辯聲明：上訴人之
      反訴及假執行之聲請均駁回。如受不利益之判決，願供擔
      保請准免為假執行。
二、上訴人則以下列辯詞資為抗辯：
  (一)被上訴人既以電子郵件指示上訴人「軟板必須通過漂錫測試
    條件288度10秒3次，且CVL覆蓋膜不可發生爆板」，何須再
    與上訴人約定「承造之印刷電路板軟板，必須符合國際規範
    即IPC (美國印刷電路板協會)6013軟性電路板之資格認可與
    性能檢驗規範」，則除非有除外約定，否則即應依該規範為
    產品之「資格認可與性能檢驗」豈能如被上訴所辯僅採「軟
    板須符合國際規範之漂錫測試條件『288度、10秒、3循環』
    」部分，而不採該規範所載之其他內容，實不合理。又被上
    訴人98年12月7日於原審所提「民事綜合辯論意旨狀」第14
    頁稱「(五)兩造有約定上訴人所承造之印刷電路板軟板，必
    須符合國際規範即IPC (美國印刷電路板協會)6013軟性電路
    板之資格認可與性能檢驗規範，已如前述，依前揭國際規範
    4.品質保證條款之規定，不能有覆膜層分離(覆蓋膜分層)。
    足見兩造所約定上訴人所承造之印刷電路板軟板，必須符合
    國際規範即IPC (美國印刷電路扳協會)6013軟性電路板之資
    格認可與性能檢驗規範，係指該規範所有內容，而非僅限於
    「軟板須符合國際規範之漂錫測試條件『288度、10秒、3循
    環』」。
  (二)被上訴人稱「被上訴人廠內製程也已有將上訴人之軟板以13
    0度烤過1小時，其他2家博上、宇環之軟板也經相同之上訴
    人製程及國外客戶製程均無無問題，故爆板顯然為上訴人方
    面之問題」。惟「因印刷電路板覆蓋膜有吸水之特性，經高
    溫爐前需烘烤除濕」，故只要製程中另有須經高溫爐之製程
    時均需先烘烤除濕，而非所有之製程中僅須作一次烘烤即可
    ，被上訴人自承其製程曾有「將上訴人之軟板以130度烤過1
    小時」、「依原證36被上訴人公司製程也已有將上訴人之軟
    板以130度烤過1小時，之後雖有化學析鍍等濕製程，但在黑
    色防焊印刷製程有烤150度70分鐘，白文字印刷也有150度烘
    烤30分鐘2次」，足見其製程亦有多次烘烤程序而明知「因
    印刷電路板覆蓋膜有吸水之特性，經高溫爐前需烘烤除濕」
    ，如被上訴人之國外客戶上件或其他製程須以高溫爐為之時
    均「需烘烤除濕」。然經被上訴人壓合硬板後送給被上訴人
    國外客戶，被上訴人國外客戶未經烘烤程序即進行高溫爐上
    件製程，是印刷電路板覆蓋膜有吸水之特性，經高溫爐前需
    烘烤除濕。
  (三)被上訴人於原審稱「上訴人交付本件產品爆板係出口至國外
    後，國外客戶走紅外線高溫爐後才發現爆板，被上訴人進貨
    及國外客戶進貨時均有檢驗，無疏於檢驗之情事」，又自承
    「依原證36被上訴人公司製程也已有將上訴人之軟板以130
    度烤過1小時，之後雖有化學析鍍等濕製程，但在黑色防焊
    印刷製程有烤150度70分鐘，白文字印刷也有150度烘烤30分
    鐘2次」則上訴人承造之軟板業經被上訴人貼合 (與內層軟
    板結合、內層軟板須經烘烤)、黑色防焊印刷、白文字印刷
    等高溫製程時因經烘烤程序故均未發生問題，被上訴人始將
    軟板、硬板結合之電路板出口至其外國客戶，則上訴人所交
    付之軟板「被上訴人有檢驗」、經被上訴人軟板、硬板結合
    製程經廠內「品管檢驗合格」，始出口至其外國客戶「國外
    客戶進貨時有檢驗」均無問題，故上訴人所交付之軟板應已
    符合兩造所約定之品質。並鑑於證人張上釜於原審97年12月
    15日庭訊中對「上訴人大量生產之前是否要做測試」之問題
    時，證稱：「要先打樣送來給我們作高溫測試，看正負有多
    少，因為壓合時產品會漲縮，由我們來告訴上訴人正負漲縮
    為多少後才能量產」，足見高溫測試是為測試「壓合時產品
    之漲縮」是否合格，而上訴人所交之軟板經被上訴人壓合製
    程後並未產生任何瑕疵，應已符合兩造所約定之品質。被上
    訴人下單量產前之漂錫測試時，上訴人之軟板即一直有爆板
    現象，後來才以「漂錫前烘烤130度lhr後拿至錫爐做288度1
    0秒3次」方式即無爆板現象，已如前述。同時承製被上訴人
    Q6G-079-132軟板的廠商除上訴人外，尚有旭軟、宇環二家
    廠商於2007年11月28目測試時即均無爆板現象，足見三家廠
    商承製軟板之技術水準不同，被上訴人卻於上訴人克服爆板
    現象後，仍向上訴人下單訂製，被上訴人應早已明知上訴人
    所承製之軟板「漂錫前烘考130度1hr後拿至錫爐做288度10
    秒3次」之情事。
  (四)被上訴人稱「被上訴人對進料作外觀、尺寸(看大小)、切片
    (看厚度)檢驗，未做漂錫測試，因該測試為破壞性試驗，測
    試完之板子即成廢品」，又稱「雙方有約定軟板必須通過漂
    錫測試條件288度10秒3次，且CVL覆蓋膜不可發生爆板」按
    進貨檢驗僅就一小部分作抽檢，並非全部檢驗，故縱有破壞
    性試驗之必要，亦應實施該檢驗，且被上訴人所稱「切片(
    看厚度)檢驗」即屬破壞性試驗；又所謂「軟板必須通過漂
    錫測試條件288度10秒3次，且CVL覆蓋膜不可發生爆板」應
    是軟板經過該測試後，CVL覆蓋膜未發生爆板，而該軟板仍
    屬功能正常之電路板」的意思，如果「漂錫測試為破壞性試
    驗，測試完之板子即成廢品」，那如何認定「通過」漂錫測
    試？「雙方約定軟板必須通過漂錫測試條件288度10秒3次，
    且CVL覆蓋膜不可發生爆板」，豈非上訴人只要交付「CVL覆
    蓋膜未發坐爆板」之廢品?況被上訴人既稱「唯一的品質要
    求CVL不可發生爆板」，又自承「被上訴人對進料作外觀、
    尺寸(看大小)、切片(看厚度)檢驗，未做漂錫測試」，縱上
    訴人所交付之軟板果有瑕疵，被上訴人未盡檢驗之責即將有
    瑕疵之軟板進行軟板、硬板結合製程並出口其國外客戶，其
    因此所增加之損失應與上訴人無關。
  (五)因原審判命上訴人應給付被上訴人490萬8,328元，上訴人因
    此不服，爰於本院上訴聲明：1.原判決不利上訴人之部分均
    廢棄。2.上開廢棄部分，被上訴人在第一審之訴及假執行之
    聲請均駁回。
  (六)上訴人就反訴方面：
    1.上訴人不能以「Q6G-079-121軟板部分已全數交貨予被上
      訴人而無瑕疵問題」證明「Q6G-079-132軟板無瑕疵」，
      被上訴人亦不能逕以「Q6G-079-132軟板有瑕疵」證明「
      Q6G-079-134軟板一定會有瑕疵」而解除契約。況被上訴
      人所提答辯(四)狀辯稱「...茲查因079-132料號部分，被
      上訴人國外客戶於97年4月底先以電話通知有爆板，97年5
      月2日以電子郵件通知，所以就之後料號079-134，被上訴
      人於上訴人97年5月1日交付26,427片時由品保抽檢315片
      做外觀檢查，並取10片作呎測試，結果全數爆板，故全數
      判退，此有外包進料檢驗單及爆板照片可稽..」，惟被上
      訴人於原審97年10間所提起訴狀稱「...出貨至馬來西亞
      ，客戶於97年5月6日來電通知...」、98年12月7日所提民
      事綜合辯論意旨狀亦同一說法，且被上訴人於原審所提反
      被證一97年5月6日之電子郵件亦僅以「Q6G-079-132發生
      爆板品質異常尚未處理完成」為由取消「Q6G-079-134」2
      52K訂單，從未提及上訴人所交付料號079-134軟板亦發生
      爆板而退貨之情事，被上訴人所提上證2顯係事後自行制
      作之資料，不足採證。
    2.是被上訴人於96年12月13日、96年12月27日、97年1月7日
      、97年2月12日、97年3月27日、97年4月17日、97年4月22
      日陸續向上訴人下單定作軟板，有外包加工單為證，上訴
      人乃投料生產，至97年4月底，已完成並交貨予被上訴人
      之軟板合計為578,832片，總計貨款為613萬1,918元，而
      除有上開貨款未付之外，就97年4月17日、97年4月22日陸
      續下單定作之料號P65-2002BM之印刷電路板訂單，竟單方
      要求上訴人停止生產，導致上訴人生產之成品、半成品共
      252,000片之材料、人力、設備等成本損失共計149萬9,53
      8元。
    3.前二項貨款暨損失合計共763萬1,456元，上訴人於97年8
      月8日以桃園二支郵局第627號存證信函催告其中613萬1,9
      18元，限被上訴人於文到7日內付款，被上訴人於97年8月
      11日接獲催告函卻置之不理，爰依承攬契約之法律關係暨
      民法505條請求給付如上述第一點之報酬；其餘因被上訴
      人終止契約造成損失149萬9,538元，上訴人以反訴起訴狀
      送達作為催告之表示，依民法511條規定「工作未完成前
      ，定作人得隨時終止契約。但應賠償承攬人因契約終止而
      生之損害」，請求賠償如上述第二點所示之金額。為此，
      提起本件反訴上訴，並為之聲明：1.原判決關於駁回反訴
      上訴人之訴及假執行之聲請均廢棄。2.被上訴人應給付上
      訴人763萬1,456元，及其中613萬1,918元自97年8月19日
      起，149萬9,538元，自反訴訴狀送達被上訴人翌日起，均
      至清償日止，按年息5％計算之利息。3.願供擔保請准宣
      告假執行。
三、兩造不爭執事項：
  (一)被上訴人為定作人，上訴人為承攬人，上訴人承製被上訴人
    軟板之加工，97年2月15日、3月17日被上訴人發單請上訴人
    承製共18萬片軟板，上訴人業已交付17萬9,662片軟板。
  (二)被上訴人對上訴人尚有613萬1,918元之加工報酬為給付，並
    為兩造歷次書狀互為自認。
  (三)本件軟板由上訴人製成後交付被上訴人，被上訴人尚須與硬
    板壓合後，才出口送交被上訴人國外客戶製成其他產品，其
    各該製程詳如被上訴人原證35、原證36文件所示。
  (四)兩造間對軟板所約定之品質，必須能通過漂錫測試之條件，
    即攝氏288度、10秒、3循環，且CVL(覆蓋膜)不可發生爆板
    。
  (五)上訴人交付所約定之軟板，經被上訴人壓合硬板後送給被上
    訴人國外客戶上件 (或未上件)高溫爐後幾乎全部發生爆板
    (即覆蓋膜分層)現象，有被上訴人公司人員並曾會同上訴人
    公司人員至國外客戶處所查驗挑選無訛，業經證人張上釜、
    陳秀香、黃成良證述在卷，就上訴人承製軟板產品爆板現象
    部分互核大致相符。
  (六)本件經原審法院會同兩造至被上訴人公司，經上訴人公司黃
    成良 (現已離職)確認為上訴人承製之軟板產品各種模板各5
    片後，送由宜特公司鑑定，經鑑定結果，上開模板爆板位置
    均係在「軟板」覆蓋膜部分，而不在其他位置，有該鑑定人
    出具之「軟硬接合板分析報告」乙份在卷可參，並據作成上
    開分析報告之實際鑑定人謝翰坤到庭繪圖說明屬實，認被上
    訴人主張上訴人交付「軟板」有爆板情形非虛，而得認被上
    訴人壓合硬板之國內製程並無瑕疵。
  (七)兩造就上訴人交付之軟板因有如上爆板情形，各種模板之「
    數量」如下：被上訴人已出口至國外客戶部分：單面插件板
    2,105片，雙面插件板28,405片，模組完成板35,261片，未
    上件空板55,308片。尚在被上訴人廠內未出口之空板14,271
    片。
  (八)兩造同意若有損害被上訴人以美金計算部分以匯率30.5兌算
     新台幣。
  (九)被上訴人有向上訴人下單訂購Q6G-079-134軟板；另被上訴
    人向上訴人下單訂購之Q6G-079-121軟板部分，業已全部交
    付，且並無瑕疵問題。
四、兩造爭執事項：
  (一)兩造間有無約定其適用國際規範IPC6013之烘烤時間？是否
    僅指雙方約定軟板須符合國際規範之漂錫測試條件「288度
    、10秒、3循環」？
  (二)兩造有無約定被上訴人之國外客戶於上件前必須經烘烤製程
    ？上訴人有無通知之義務？是否為產生爆板之主因？其因該
    國外客戶未經烘烤程序即進行高溫爐插件，所產生爆板，不
    可規責上訴人，有無理由？
  (三)上訴人所交付之軟板是否有瑕疵？依宜特公司99年9月6日之
    鑑定報告，上訴人料號079-134軟板有爆板瑕疵，其瑕疵原
    因是否可歸責於上訴人？
  (四)承上述，若其軟板有瑕疵，則被上訴人進貨檢驗未做漂錫測
    試，是否未盡檢驗之責，而屬與有過失？
  (五)被上訴人下單向上訴人訂購Q6G-079-134軟板，是否得主張
    解除契約？
五、得心證之理由：
  (一)兩造間有無約定其適用國際規範IPC-6013之烘烤時間？是否
    僅指雙方約定軟板須符合國際規範之漂錫測試條件「288度
    、10秒、3循環」？
    1.查被上訴人自承兩造有約定上訴人所承製之印刷電路板軟
      板，必須符合國際規範即IPC(美國印刷電路板協會)-6013
      軟性電路板之資格認可與性能檢驗規範等語(見原審卷(二
      )第55頁倒數第4行起)，並據其提出之IPC-6013軟性電路
      板之資格認可與性能檢驗規範附卷為證(見原審卷(一)第1
      87至196頁) ，並為上訴人所不爭執，則兩造就系爭料號Q
      6G-079-132(下簡稱079-132) 之上訴人承製之軟板之品質
      自應受上開IPC-6013所有內容所規範。是當無法以被上訴
      人在兩造往來之電子郵件中表明雙方約定軟板須符合IPC-
      6013規範之漂錫測試條件「288度、10秒、3循環」及「CV
      L覆蓋膜不可發生爆板」(見原審卷(一) 第142、151頁)，
      即認兩造約定上開軟板僅須符合IPC-6013規範之漂錫測試
      條件「288度、10秒、3循環」。
    2.惟查上開IPC-6013規範係指「樣品」在做「漂錫測試」條
      件「288度、10秒、3循環」前，須有135度C至149度C，4
      小時以上之烘烤，此見上開IPC規範之IPC-TM-650之5.Pro
      cedure之5.1、5.3所載即明(見原審卷(一)第190頁)，且
      上訴人軟板樣品在上開軟板出貨至被上訴人前，已在135
      度C，烘烤1小時後，通過漂錫測試條件「288度、10秒、3
      循環」等情，亦有被上訴人提出並為上訴人所不爭執真正
      之電子郵件附卷可查（見原審卷(一)第149至151頁）；證
      人即被上訴人製造部副課長劉元浩於本院證稱，上開軟板
      進貨到被上訴人公司時，僅就使用材料疊構、材料尺寸漲
      縮、金、鎳厚度及外觀驗貨，因樣品測試時，就認定是合
      格，進貨成品就不得有爆板情形等語(見本院卷第137頁)
      ；上訴人提出之出貨檢查成績書亦記載：「通過爆板測試
      （按：即漂錫測試），總判定：合格。」(見本院卷第72
      頁)，可見上訴人所謂「130度C，烘烤1小時」僅係上開軟
      板交貨前之「樣品」測試條件之一，而實際交貨予被上訴
      人時即須有足以通過漂錫測試之品質，並不是所有實際製
      程所需條件。再參以證人即軟板覆蓋膜(CVL)供應商長捷
      士公司人員林耀昌於原審證稱，軟硬板結合完合後要上件
      之前，不一定須再烘烤，這要看各廠商的技術等語(見原
      審卷(一)第38頁)，可知上訴人所謂事前「130度C，1小時
      」烘烤行為，顯非業界之標準製作流程，益證兩造間在一
      般製程上(非漂錫測試)並無上訴人所謂「130度C，烘烤1
      小時」之約定。
    3.又查被上訴人雖自承上開軟板在其廠內有以130度C烤過1
      小時等語(見原審卷(二)第130頁)，然查證人劉元浩於本
      院證稱被上訴人廠內之製程中，在與軟板結合前會做一
      個清洗的動作，「去膠渣」製程是濕製程，「化學析鍍」
      、「電鍍銅」、「蝕刻線路」、「黑色防焊印刷」前的清
      洗、「鍍化學鎳╱金」也是濕製程。每個濕製程後面都會
      有風乾、烘乾90度，烘5到10秒，只有在「黑色防焊印刷
      」後有風乾，另有連續性烘烤，最高溫到150度，從80度
      到150度要4小時的時間。軟、硬接合皮的邊緣會接觸到水
      份，滲透進去應該很難，因還會經過高溫、高壓的製程，
      已經讓膠完全硬化，國外的爆板有的部分在中間，不是在
      邊緣等語(見本院卷第136頁)，並有被上訴人提出且為上
      訴人所不爭執真正之製作流程表在卷可憑(見原審卷(一)
      第153頁)，可知被上訴人於其廠內所為烘烤行為，係因被
      上訴人在將上開軟板與硬板貼合過程中有數道濕製程，故
      事後必須予以烘乾，而國外客戶爆板部分是爆中間，而非
      全爆邊緣，表示已排除邊緣接觸水份遭滲透之可能，故上
      訴人所辯被上訴人製程中有經130度烤過1小時，係因印刷
      電路板覆蓋膜有吸水之特性，經高溫爐前均需烘烤除濕云
      云，尚不足採。
    4.上訴人所謂烘烤時間，固為IPC-6013規範所明訂，已如前
      述，惟僅規範在漂錫測試前所為之條件，並無規範所有電
      路板之製程中均須130度C，烘烤1小時，上訴人主張所有
      電路板之製程中均所有電路板之製程中均須130度C，烘烤
      1小時云云，自不可採。
  (二)兩造有無約定被上訴人之國外客戶於上件前必須經烘烤製程
    ？上訴人有無通知之義務？是否為產生爆板之主因？其因該
    國外客戶未經烘烤程序即進行高溫爐插件，所產生爆板，不
    可歸責上訴人，有無理由？
    1.查兩造約定受其規範之IPC-6013規範，僅在漂錫測試前須
      有烘烤時間，並無規範所有電路板之製程中均須130度C，
      烘烤1小時，且在上訴人交付上開軟板予被上訴人時，即
      應有足以通過漂錫測試之品質，已如前述，即難謂兩造有
      約定被上訴人之國外客戶於上件前必須經烘烤製程，上訴
      人自無通知之義務。
    2.又查被上訴人之國外客戶使用之軟板，被上訴人除委請上
      訴人外，尚有博上、宇環公司承製等情，有被上訴人提出
      並為上訴人所不爭執真正之博上、宇環公司訂單可參(見
      原審卷(一)第99頁），且查其中博上、宇環公司經國外相
      同製程，並未產生爆板之現象，而被上訴人之軟板在經國
      外客戶上件(或未上件)高溫爐後幾乎全部發生爆板(即覆
      蓋膜分曾)現象，有被上訴人公司人員並曾會同上訴人公
      司人員至國外客戶處所查驗挑選無訛，並經證人張上釜、
      陳秀香、黃成良證述在卷(見原審卷(一)第165至171頁、
      第250至254頁)，亦為兩造所不爭執(見不爭執事項(五)。)
      ，另依證人即軟板覆蓋膜(CVL)供應商長捷士公司人員林
      耀昌於原審證稱，軟硬板結合完合後要上件之前，不一定
      須再烘烤，這要看各廠商的技術等語(見原審卷(一)第38
      頁)，可知事前烘烤行為，顯非業界之標準製作流程，上
      訴人所辯被上訴人之國外客戶上件經高溫爐前一律需經烘
      烤除濕云云，已不可採。
    3.再查以上訴人交付被上訴人後在上訴人廠內置放之剩下之
      軟板（見原審卷(二)第160頁）送請新揚公司做爆板分析
      結果，雖經135度C，1至2小時烘烤後再作漂錫測試，仍有
      爆板現象，只是爆板率隨著烘烤時間加長而減少，而自國
      外拿回之爆板樣品，經切片可發現CVL(覆蓋膜)與銅箔間
      ，因空隙造成爆板現象，而原材料 (即未加工)，經耐溫
      性測試，並無爆板情況發生等情，有被上訴人提出之原材
      料供應商新揚公司爆板分析報告1份在卷可參（見原審卷
      (一)第121至124頁）。並經證人即作成上開分析報告作者
      之一亦為新揚公司之員工唐璟喨於原審證稱，新揚公司提
      供材料本身並沒有問題，上訴人的問題是CVL有分層的現
      象，上訴人的產品分層的現象產生原因有兩種可能，CVL
      本身材質的問題，另外一種原因是製程的問題，而上訴人
      產品分層的問題在CVL處。對被上訴人之產品，先135度C
      烘烤1-3小時，再做288度10秒漂錫測試，另以不烘烤，直
      接288度C10秒漂錫測試結果，只要不經過135度C的烘烤，
      直接作漂錫測試，分層非常嚴重，但有經過烘烤的也會有
      分層，但較輕微等語 (見原審卷 (一)第128頁背面至129
      頁)。可見發生爆板之原因應係上訴人覆蓋膜之材質或製
      程之問題，並非軟板上之基材部分。雖上訴人辯稱新揚公
      司係材料供應者，當然稱自己材料無問題云云，然查上開
      結論，係經測試後所得出，並非單憑證人證述所得，並有
      上開分析報告上之照片可稽，上訴人此部分辯詞已不足採
      。況查新揚公司亦有對博上及宇環公司之軟板作漂錫測試
      ，其中宇環公司雖未經烘烤仍無爆板情形，益證新揚公司
      所為測試並無偏頗之情，上訴人此部分辯詞，不足採信。
    4.續查「本件經原審法院會同兩造至被上訴人公司，經上訴
      人公司黃成良(現已離職)確認為上訴人承製之軟板產品各
      種模板各5片後，送由宜特公司鑑定，經鑑定結果，上開
      模板爆板位置均係在軟板覆蓋膜部分，而不在其他位置，
      有勘驗筆錄、宜特公司98年6月12日出具之軟硬接合板分
      析報告在卷可參(見原審卷(一)第176頁、第286至312頁)
      ，並據作成上開分析報告之實際鑑定人謝翰坤到庭繪圖說
      明屬實，認被上訴人主張上訴人交付「軟板」有爆板情形
      非虛，而得認被上訴人壓合硬板之國內製程並無瑕疵」等
      情，已為兩造所不爭執(見不爭執事項(六))，益證發生爆板
      之原因仍在上訴人軟板覆蓋膜之材質或壓合製程之問題，
      亦與被上訴人之後續製程無關。
    5.況查依證人劉元浩於本院證稱，軟硬接合板的邊緣會接觸
      水份，但要滲透進去很難，國外的爆板有的部分在中間，
      不是在邊緣等語(見本院卷第136頁)，則國外客戶在進入
      高溫爐前既未經135度C，1小時烘烤，其爆板位置理應在
      軟硬接合板之邊緣(有接觸到水份部分)，然實際上爆板位
      置，有部分係在中間，可見爆板的原因應非在進行高溫爐
      前是否須要烘烤之問題。
    6.小結：發生爆板之原因，並非國外客戶未經烘烤程序即進
      行高溫爐插件所致，而係上訴人軟板覆蓋膜之材質或壓合
      製程之問題，自可歸責於上訴人。
    7.從而，上訴人交付之軟板既有上開瑕疵而產生爆板現象，
      即屬未依債之本旨為給付，而被上訴人係將軟板壓合硬板
      後大部分出口與國外客戶再行加工製造閃光模組，是上訴
      人主張依民法227條第2項規定，所生之損害顯非僅瑕疵本
      身而已，尚有因此使其他組件亦有所耗費之加害給付等情
      ，應屬有據。是以被上訴人主張其遭國外客戶退貨扣款，
      有其提出如附表備註欄所示各項證物（單據）附卷可憑。
      故上訴人於原審辯稱被上訴人僅提折讓單，未提損失之計
      算資料，未證明受損云云。應不可採。原審認被上訴人如
      下所得請求加害給付之損害，依民事訴訟法第222條規定
      判斷，尚無違誤：
      (1)附表編號一第1點單面插件板：被上訴人請求3,600片，
        惟依上訴人提出折讓單、借項通知單(見原審卷(一)第7
        4、75頁) 顯示僅有2,105片，上訴人於原審辯稱數量有
        異一節，應為可採。應以2,105片為據，而每片金額為2
        .1868美元，故此部分得請求美金4,603.21元（美金計
        算至小數點第2位，第3位四捨五入）。
      (2)附表編號一第2點雙面插件板：請求數量較折讓單、借
        項通知單少，爰依兩造合意數量如附表計價（價格如附
        表，依借項通知書，見原審卷(一)第75頁），此部分得
        請求美金10萬613.43元。
      (3)附表編號一第3點模組完成板：數量兩造合意如附表，
        計價（價格如附表，依借項通知書，見原審卷(一)第79
        至85頁）方式如上述(2)，此部分得請求美金21萬3,100.
        41元。
      (4)附表編號一第4至8點有關回銲高溫爐測試、老化試驗費
        用、重工工時、重工費等費用：關於重工工時、重工費
        究係何項重工、何種重工（重工有98,000片）、重工工
        時9人做何種工作，與本件有何關連並不明確；老化試
        驗費用，被上訴人提出發票(見原審卷(一)第85頁)觀之
        ，應係高低溫度測試（攝氏負40度至85度，30分鐘50次
        ），與本件產品應經攝氏288度漂錫有何關聯，亦不明
        確；又上訴人稱其與國外客戶往來不良率達5％，即得
        整批退貨（見原審卷(二)第161頁背面），而查依證人
        張上釜於原審證稱，上訴人交付第一批貨品6萬片上高
        溫爐，幾乎全部爆板（見原審卷(一)第168頁），應已
        達國外客戶可以退貨之情形，何以國外客戶復將11,313
        片大量產品再為回銲高溫爐測試，顯然無試作1萬餘片
        之必要，故縱有如此測試之費用產生，令上訴人負擔，
        亦不公平，應認被上訴人此部分之請求不予准許。
      (5)附表編號一第9點空板：數量兩造合意如附表，計價（
        價格如附表，依折讓單、借項通知書，見原審卷(一)第
        77頁、93至95頁）方式如上述(2)，被上訴人此部分得請
        求美金4萬1,481元。
      (6)附表編號二第1點放置被上訴人廠內空版：數量兩造合
        意如附表，計價（價格如附表，依借項通知書，見原審
        卷(一)93頁）方式如上述(2)，惟查：此部分空板既未出
        口交付其國外客戶，當無所謂扣款所言，故此部分損害
        應僅有被上訴人出口空板至海外之利潤，故參諸被上訴
        人提出之印刷電路板製造同業利潤標準表97年度淨利率
        為10％(見原審卷(二)第204至206頁)，故此部分得請求
        美金1,070.33元。
      (7)附表編號二第2、3點旅費：有被上訴人提出之旅行業代
        收轉付收據、帳單(見原審卷(一)第38、39頁)為憑，並
        為上訴人所不爭執真正(見原審卷(二)第79頁)，應認此
        部分得請求3萬3,760元。
      (8)附表編號二第4點旅費：被上訴人主張係委託他人提供
        其他廠商另一料號板子至國外與客戶，替代無法使用上
        訴人有問題之板子云云，惟為上訴人所否認，且被上訴
        人提出之旅行業代收轉付收據(見原審卷(一)第98頁)，
        亦無法判斷與其主張有何關聯，故其此部分請求4萬4,0
        00元，不應准許。
      (9)綜上：被上訴人得請求上訴人賠償之損害賠償金額為1,
        104萬246元【計算方式：（4,603.21＋100,613.43＋21
        3,100.41＋41,481＋1,070.33）×30.5<兩造不爭執以
        此美金匯率計算>＋33,760=11,040,246，元以下四捨五
        入】，逾此範圍之請求應屬無據，不予准許。又兩造不
        爭執被上訴人未付上訴人加工報酬共613萬1,918元(見
        不爭執事項(二))，被上訴人主張抵銷(見原審卷(二)第50
        頁)，依法尚無不許，從而，被上訴人依民法第227條第
        2項請求被告給付490萬8,328元【計算式:11,040,246-6
        ,131,918=4,908,328】及本件給付無確定期限，依民法
        第229條第2項規定自民事辯論意旨狀繕本送達之翌日起
        （即98年10月7日）(見原審卷(二)第119頁)至清償日止
        按週年利率5％計算之利息，為有理由，逾此部分之請
        求，則無理由，應予駁回。
  (三)上訴人所交付之軟板是否有瑕疵？依宜特公司99年9月6日之
    鑑定報告，上訴人料號079-134軟板有爆板瑕疵，其瑕疵原
    因是否可歸責於上訴人？
    1.查料號079-134軟板部分經本院會同兩造抽取30片送宜特
      公司鑑定結果，均有爆板現象，此有宜特公司99年9月6日
      鑑定報告附卷可稽(見外放證物)，而079-134軟板與宜特
      公司於98年6月12日鑑定079-132軟板爆板位置均係軟板之
      覆蓋膜分層，依實驗結果得知為軟板耐熱不足所致等情，
      亦有宜特公司99年11月30日試驗報告說明書附卷可查(見
      本院卷第162至166頁)，雖上訴人抗辯079-134軟板覆蓋膜
      在經過二年後，再作高溫錫爐測試，爆板原因會有所不同
      云云，然除上訴人無法舉證證明其不同原因為何外，且查
      觀之079-134軟板上之製造日期為97年4月16日(見外放之
      079-134軟板)，而查被上訴人係在97年4月17日、97年4月
      22日下單，有外包加工單附卷可憑(見原審卷(一)第220頁
      )，可見079-134軟板在被上訴人下單前即有提前製作完成
      部分，從而079-132與079-134軟板應為相同產品，上訴人
      亦自承二者相同，只是生產日期不同，內容規則是一樣的
      等語(見本院卷第184頁背面)，從而079-132軟板既有CVL(
      覆蓋膜)材質或製程上不良情形，已如前述，則079-134軟
      板應有相同瑕疵存在，亦得證明99年11月30日試驗報告說
      明書所載屬實，從而爆板原因既皆為軟板耐熱不足，自與
      軟板原料保存期限無關，上訴人所辯不足採信，079-134
      軟板覆蓋膜不良應可歸責於上訴人。
  (四)承上述，若其軟板有瑕疵，則被上訴人進貨檢驗未做漂錫測
    試，是否未盡檢驗之責，而屬與有過失？
    查被上訴人在出貨前，已就樣品作漂錫測試通過，故量產產
    品即應有同樣品之品質，已如前述，況被上訴人主張漂錫測
    試後之軟板已成廢品(已沾錫，當然成廢品，上訴人否認不
    足採)，且上訴人出具之出貨檢查成績書(見本院卷第72頁)
    亦載明「通過爆板測試」，被上訴人實無於進貨時再作上開
    破壞性測試之必要。雖上訴人復辯稱進貨檢驗僅就一小部分
    作抽驗，並非全部檢驗，故縱有破壞性試驗之必要，亦須實
    施該檢驗，且被上訴人所稱切片(看厚度)檢驗即屬破壞性試
    驗云云，然查被上訴人係主張僅切邊料區，看疊構、厚度，
    不會影響軟板性質等語，而觀之被上訴人提出並為上訴人所
    未否認真正之被上訴人進料檢驗規範(見本院卷第114至120
    頁) 所示「檢驗要項」中，被上訴人，在各個檢驗項目中均
    會抽取2至5片作檢驗，其中有數項皆須切片，若因此而成廢
    品，顯然影響被上訴人進貨成本，故被上訴人切片僅切邊料
    區，不影響軟板性質等語，應與常情常理相符，應認其主張
    可採，上訴人所辯不足採。是被上訴人進貨檢驗未做漂錫測
    試，難認與有過失。
  (五)被上訴人下單向上訴人訂購Q6G-079-134軟板，是否得主張
    解除契約？
    1.按承攬人完成工作，應使其具備約定之品質及無減少或滅
      失價值或不適於通常或約定使用之瑕疵。承攬人不於前條
      第1項所定期限內修補瑕疵，或依前條第3項之規定拒絕修
      補或其瑕疵不能修補者，定作人得解除契約或請求減少報
      酬。但瑕疵非重要，或所承攬之工作為建築物或其他土地
      上之工作物者，定作人不得解除契約。民法第492條、第4
      94條分別定有明文。
    2.查料號079-134軟板亦有同079-132號之覆蓋膜分離，耐熱
      不足，經測試爆板之瑕疵，已如前述，且此瑕疵顯然無法
      修補，揆諸前開規定，被上訴人主張解除契約(見原審卷(
      一)第259頁)，自屬有據。
    3.上訴人於原審反訴主張被上訴人應給付報酬613萬1,918元
      部分，為被上訴人所不爭執，已如前述(見不爭執事項(二))
      ，應認上訴人此部分主張應堪採信。惟依上開被上訴人得
      請求上訴人給付損害賠償額已逾此之報酬數額，並據被上
      訴人主張抵銷(見原審卷(二)第50頁)後，是上訴人已無餘
      額可資主張，上訴人此部分請求，自無從准許。
    4.又查上訴人主張就97年4月17日、97年4月22日被上訴人陸
      續下單定作之料號P65-2002BM（即料號079-134）之印刷
      電路板訂單，竟單方要求上訴人停止生產，導致上訴人生
      產之成品、半成品共252,000片之材料、人力、設備等成
      本損失共計149萬9,538元等情，固有上訴人停止生產明細
      表為證（見原審卷(一)第232頁），惟為被上訴人否認真
      正(見原審卷(一)第260頁)，上訴人復另未舉證以實其說
      ，應認上訴人主張停產之損害149萬9,538元，依民法第51
      1條規定應由被上訴人負擔，尚屬無據，應予駁回。
  (六)綜上所述，被上訴人依民法第227第2項規定，請求上訴人給
    付490萬8,328元及自98年10月7日（見理由(二)之7之(9)）至清
    償日止按週年利率5％計算之利息之範圍，為有理由，應予
    准許，逾此部分之請求，則無理由，應予駁回。上訴人依承
    攬報酬請求權法律關係及民法第511條規定於原審反訴請求
    被上訴人給付763萬1,456元，及其中613萬1,918元自97年8
    月19日起，其中149萬9,538元，自反訴訴狀送達被上訴人翌
    日起，均至清償日止，按年息5％計算之利息部分，則無理
    由，應予駁回。其假執行之聲請亦失所附麗，應併予駁回。
    原審就被上訴人請求超過上開應准許部分(即98年10月3日至
    98年10月6日之法定遲延利息部分)，為上訴人敗訴之判決，
    並為假執行之宣告，自有未洽。上訴意旨就此部分指摘原判
    決不當，上訴意旨就此部分指摘原判決不當，求予廢棄改判
    ，為有理由，自應由本院予以廢棄改判，如主文第2項所示
    。就上開准許部分，即判命上訴人應給付除自98年10月3日
    至98年10月6日至清償日止按週年利率5％計算之利息以外之
    部分，原審判命上訴人給付，並為假執行之宣告，核無違誤
    ，上訴意旨，就此部分，仍執陳詞，指摘原判決不當，求予
    廢棄，為無理由，應駁回其上訴。上開不准許部分，其中原
    審判決駁回上訴人於原審反訴之請求，亦經核無不當，上訴
    意旨猶指摘原判決不當，求予廢棄改判，為無理由，亦應駁
    回上訴。
  (七)又本件事證已臻明確，兩造其餘之攻擊或防禦方法及證據，
    經本院斟酌後，認為不足以影響本判決之結果，自無逐一詳
    予論駁之必要，併此敘明。
六、據上論結，本件上訴為一部有理由，一部無理由，依民事訴
    訟法第450條、第449條第1項、第79條，判決如主文。
中    華    民    國   100    年    2     月    15    日
                    民事第五庭
                        審判長法  官  李錦美
                              法  官  陳博享
                              法  官  黃雯惠
正本係照原本作成。
如不服本判決，應於收受送達後20日內向本院提出上訴書狀，其
未表明上訴理由者，應於提出上訴後20日內向本院補提理由書狀
（均須按他造當事人之人數附繕本）上訴時應提出委任律師或具
有律師資格之人之委任狀；委任有律師資格者，另應附具律師資
格證書及釋明委任人與受任人有民事訴訟法第466條之1第1項但
書或第2項（詳附註）所定關係之釋明文書影本。如委任律師提
起上訴者，應一併繳納上訴審裁判費。
中    華    民    國   100    年    2     月    15    日
                              書記官  秦慧榮
附註：
民事訴訟法第466條之1（第1項、第2項）：
對於第二審判決上訴，上訴人應委任律師為訴訟代理人。但上訴
人或其他法定代理人具有律師資格者，不在此限。
上訴人之配偶、三親等內之血親、二親等內之姻親，或上訴人為
法人、中央或地方機關時，其所屬專任人員具有律師資格並經法
院認為適當者，亦得為第三審訴訟代理人。